【裁判字號】    90,簡上,232
【裁判日期】    920325
【裁判案由】    給付工程款
【裁判全文】
臺灣士林地方法院民事判決  九十年度簡上字第二三二號
    上  訴  人    磐若室內設計工程有限公司
?
    法定代理人    丙○○
    訴訟代理人    乙○○
?
    被上訴人      丁○○
    訴訟代理人    甲○○
                  林明正律師
    複  代理人    吳忠勇律師
                  林正忠律師
                  林育生律師
右當事人間請求給付工程款事件，上訴人對於中華民國九十年十月十七日本院士林簡
易庭九十年度士簡字第一一七九號第一審判決提起上訴，本院判決如左：
    主  文
原判決關於駁回上訴人後開第二項之訴部分，並訴訟費用之裁判廢棄。
被上訴人應給付上訴人新台幣壹拾柒萬捌仟肆佰伍拾元，及自民國九十年七月十四日
起至清償日止，按年息百分之五計算之利息。
其餘上訴駁回。
第一、二審訴訟費用由被上訴人負擔五分之四，餘由上訴人負擔。
    事實及理由
一、本件上訴人經合法通知，未於最後言詞辯論期日到場，核無民事訴訟法第三百八
    十六條所列各款情形，爰依被上訴人之聲請，由其一造辯論而為判決。
二、上訴人主張：上訴人於民國八十九年三月間與被上訴人簽訂承攬合約書，由上訴
    人負責施作位於台北市○○○路○段二０五之三號六樓之室內裝璜工程（以下簡
    稱：系爭工程），約定總價款為新台幣（下同）二百十萬元；簽約時已明示施工
    內容、尺寸及單價並載明於估價單內：例如父母房衣櫃採用舊品不必新製、小孩
    房衣櫃作簡單式等等。嗣被上訴人要求進行如附表一所示追加單上所列之追加工
    程，如原估價單中所列之廚具僅包括三千餘元之抽油煙機、二千餘元之水龍頭及
    三千餘元之瓦斯爐，烘碗機及濾水器並未包括在內；然被上訴人要求換成八千多
    元之抽油煙機、七千餘元之水龍頭及五千餘元之瓦斯爐，並要求裝設烘碗機及濾
    水器，當然要付追加款項。另追加單中第十一項之浴室扇形玻璃架也未包括在原
    估價單上之衛浴設備內，係於浴室安裝好了，被上訴人才要求安裝；又父母房化
    妝櫃並未設計可放置電視，被上訴人嗣後始要求代購電視櫃；原估價單上之馬桶
    及面盆亦不包括其上櫃、下櫃在內。另被上訴人原表示父母房要使用舊衣櫃，後
    來才要求加作衣櫃；小孩房的衣櫃則要求加作內牆，上訴人均表明需要加錢。是
    追加工作中應計價之追加工程價款合計為二十萬八千二百五十元。於完工後，被
    上訴人雖已將原約定工程價款二百十萬元付清，惟有關追加工程款部分，屢經上
    訴人以口頭及發函催討，迄未給付。被上訴人並未否認有追加工程情事，顯見兩
    造對此追加工程確已合意，且所列追加工程如係原工程項目，僅數量有增加，其
    價格應依原工程項目所約定之單價計算，如非原工程項目，其價格雙方亦已口頭
    合意；僅因兩造熟識，於進行追加工程時並未要求被上訴人簽字；此方式於先前
    上訴人於八十八年五月間承攬被上訴人所發包以博基工業股份有限公司為合約名
    義當事人另項工程進行追加時，已有先例。倘若被上訴人對追加工程款價格有爭
    議，上訴人亦聲請將工程項目送請鑑定其合理市價，以求公正。被上訴人如仍否
    認工程之追加，則依兩造承攬合約書第九條罰則第三項：「工程進行中，甲方即
    被上訴人發現工程所用之材料或施工與本合約不符時，應即通知乙方即上訴人更
    正，甲方如怠為通知乙方更正，則視為甲方同意變更」之規定，仍應認被上訴人
    已同意變更。是上訴人基於承攬之法律關係，請求被上訴人給付前開追加工程款
    ，自屬有據；乃原審竟以上訴人未提出兩造合意追加工程之書面附約為由，駁回
    上訴人於原審之起訴，洵屬違誤等語；並聲明：（一）原判決廢棄。（二）被上
    訴人應給付上訴人二十萬八千二百五十元，及自支付命令送達翌日起至清償日止
    ，按年息百分之五計算之利息。
三、被上訴人則以：被上訴人確將系爭工程交由上訴人承攬；惟於兩造承攬合約書第
    七條第一項已訂明：本件裝璜工程範圍得經雙方同意增減之，其增減部分如與本
    工程合約附件（即估價單）所訂項目相同時，即比照該單價計算增減金額，如增
    減項目與本合約附件有所不同時，應由雙方議定其金額並作成書面附約，由甲方
    即被上訴人簽字同意後施工。查上訴人所主張如附表一所示追加承攬工程部分，
    雙方並未依前開合約作成書面附約，被上訴人亦未簽字同意，是上訴人主張有追
    加工程，並請求被上訴人給付追加工程款，尚乏所據。至於系爭工程承攬合約第
    九條第三項之規定，係對非關於工程增減之工程材或施工所作之約定，上訴人自
    不能援引該條約定主張被上訴人已同意進行追加工程之事。事實上被上訴人於八
    十九年五月間將系爭工程之約定工程款二百十萬元全數付清予上訴人後，隨即出
    國，根本未與上訴人洽談所謂追加工程之事，上訴人於收受款項時，亦未表示工
    程有何追加，且表示儘速付清尾款，可要求工班多做一些免費之附加工程。被上
    訴人於八十九年六月間欲使用系爭工程所在之房舍並要求驗收時，上訴人均未置
    理，被上訴人即於八十九年六月十七日遷入居住使用，對工程項目並未細予探究
    ，更不明白有何工程追加情事；是兩造對於上訴人所謂追加工程項目、單價及報
    酬，根本未有任何合意。上訴人所有工程施作項目雖係被上訴人同意施作，然各
    工程項目均屬功能性之設計：附表一所示追加單追加工程第四項至第九項，係屬
    原估價單第一項基礎工程第二小項泥作修補及第三項水電及燈具之第七小項更新
    冷熱水管及電路一式；第三項包括在原估價單第三項第八小項之全室吊隱分離式
    空調一式之內；第十項廚具係包括在原估價單第二項第九小項之廚具及配件內；
    第十一項係包括原估價單第四大項第八項兩浴室配件及安裝內；第十三項及第十
    四項係包括在原估價單第二項第十小項父母房床頭櫃及化妝台工程項下；第十六
    項係包括在前開父母房隔間衣櫃內；第十七項及第十八項係包括在原估價單衛浴
    工程之第一小項馬桶一式、第二小項面盆一式及第八小項之兩浴室配件及安裝項
    內；第十九項陽台吊櫃即原估價單之洗衣機上吊櫃、第二十項應包括在估價單內
    之衣櫃隔間工程內；第二十一項濾水器則包括在原估價單第二項第一小項之廚具
    及配件一式內；至於追加單上第一項、第二項、第十二項及第十五項，係屬安全
    及隔間之設計，上訴人表示可請木工施作，自始未說明屬工程追加，亦未表示需
    要加錢。本件被上訴人既已給付兩造原約定系爭工程款二百十萬元，兩造復未就
    追加工程項目及單價有任何合意，上訴人自不得再要求被上訴人給付任何追加款
    項。至於上訴人主張有關八十八年五月間另件承攬工程亦未作成書面附約即進行
    工程追加云云，因該合約係上訴人承包訴外人博基工業股份有限公司之工程，與
    被上訴人無涉，自不能執為其於本件有利之證據云云，資為抗辯；並聲明：上訴
    駁回。
四、經查：上訴人於八十九年三月間承攬被上訴人之系爭工程，除簽訂承攬合約書外
    ，並合意以合約附件即估價單所列各項工程為上訴人工程施工之項目，所約定之
    工程款二百十萬元，已由被上訴人給付上訴人完畢等情，已為兩造所不爭執，並
    有系爭工程之承攬合約書、估價單等件附卷可稽，應與事實相符。惟上訴人主張
    ：除前開估價單所列工程項目外，兩造已合意施作追加工程，其工程款迄未由被
    上訴人付清乙節，則為被上訴人所否認，並抗辯：兩造既未依系爭工程承攬合約
    書第七條第一項之規定，由被上訴人就工程增減項目與上訴人議定金額並作成書
    面附約，亦未由被上訴人簽字同意，自未能認兩造就追加工程部分已有合意云云
    。然查：卷附兩造系爭工程承攬合約書第七條第一項固規定：「....，如增減項
    目與本合約附件有所不同時，應由雙方議定其金額並作書面附約，由甲方（即被
    上訴人）簽字同意後施工」等語；惟此無非係兩造於簽訂該紙承攬合約書時，就
    工程增減協議之方式所為之約定，自非不得由兩造於嗣後再以合意變更之；亦即
    兩造於簽約後之工程進行中，就有關工程增減變更縱未依前揭約定作成書面附約
    並簽字，然果雙方已對承攬工程之追加有一致之意思表示，應認有變更前揭約定
    、且就追加之工程成立承攬契約之合意。是上訴人雖自認並未與被上訴人就追加
    工程作成書面附約及簽字無誤，然被上訴人據此否認兩造間曾有追加工程之合意
    云云，自乏所據。
五、次查：上訴人主張：如附表一所示追加單及卷附兩造承攬合約書之附件即估價單
    上所列之各項工程，均係被上訴人同意施作且已施作完畢乙節，已為被上訴人自
    認明確（見本院九十一年元月二十九日準備程序筆錄、九十二年三月十一日言詞
    辯論筆錄），應堪信為真實。被上訴人雖抗辯：除追加單上第一項、第二項、第
    十二項及第十五項外，餘均屬原合約估價單上所列施工項目之功能性設計，應包
    括在原工程項目內；至於前開第一項、第二項、第十二項及第十五項工程，上訴
    人未表示要加錢，亦不應認為係屬追加工程；是所有工程均係包括在原約定工程
    款二百十萬元之內云云。惟經本院細核卷附估價單及附表一追加單所列各工程項
    目品名文義，除被上訴人已自承未能包括在原估價單內工程項目之追加單內所列
    第一項、第二項、第十二項及第十五項工程外，餘第三項空調主機及瓦斯筒不繡
    鋼籃架、第十三項母親房代購電視櫃、第十四項母親房化妝台上層置物架、第十
    六項父母房吊衣桿及第二十項父母房衣櫃雙面木皮透明漆，亦難認為可包括在原
    估價單之工程項目內；此並核與證人即冷氣承包商潘吉雄證稱：追加單上第三項
    空調主機及瓦斯筒不鏽鋼籃架工程是配合伊冷氣維修工程所施作的，伊可確定不
    是原來工程的項目等語（見本院九十一年八月二十日準備程序筆錄）；以及證人
    即負責系爭工程監工之上訴人員工陳詩涵亦證稱：工程項目中有些是追加的，如
    父母房中間的衣櫃、小孩房衣櫥的配件，主臥室的窗戶、父母房的拉門及吊衣桿
    等，另母親房內的電視櫃是上訴人買的，有些則因為事實很久，已經不記得了等
    語（見本院九十一年八月二十日準備程序筆錄），大致相符。另證人即提供系爭
    工程之廚具廠商許宏榮則證稱：系爭工程之廚具必要配件即抽油煙機、水龍頭及
    瓦斯爐之原配備預算為六萬餘元，已先經伊規劃細項金額並製成訂購單，於被上
    訴人現場選購時提示予被上訴人，惟被上訴人要求將配備升級，價金約為七萬餘
    元，伊已當場報價，並告知已超過原預算金額，係經被上訴人同意後，始進行安
    裝，於安裝時被上訴人之妻復要求加裝濾水器，至於烘碗機是否原預算配備，伊
    無法確定等情（見本院九十一年七月二十三日準備程序筆錄），是上訴人所主張
    附表追加單所列第十項廚具第二十一項廚房濾水器工程中，除烘碗機尚不能證明
    為追加工程外，餘應堪認為追加工程項目。又證人即負責附表一追加單所列追加
    工程中第十七及十八項之馬桶上櫃（即浴室吊櫃）及面盆下櫃（即洗臉台下矮櫃
    ）工程之李政道證稱：廚櫃及衛浴設備為不同行業，伊所承作之廚櫃係木作工程
    之範圍，與馬桶、面盆之衛浴設備之單價不可能在一起等語（見本院九十一年七
    月二十三日準備程序筆錄）；應可佐證上訴人主張：原估價單內所列馬桶及面盆
    工程並未包括追加單內所列馬桶上櫃及面盆下櫃之工程項目等語，為可採取。綜
    上所述，則附表一追加單上所列各工程項目中，除依其品名可認為係包括在原估
    價單第四項第八小項兩浴室配件及安裝工程項內之追加單第十一項浴室扇形玻璃
    架、第十九項陽台吊櫃即屬原估價單上所列洗衣機上吊櫃而不計價、上訴人自行
    列為不計價之第四項至第九項工程、以及第十項廚具中之烘碗機可認為屬原工程
    項目之廚具及配件外，餘均非原工程估價單所列工程項目，而應屬追加之工程；
    且均為被上訴人知悉並同意施作等情，已堪認定。
六、被上訴人雖另抗辯：上訴人所施作之所有工程均包括在原約定之二百十萬元工程
    款之範圍內，上訴人並未能舉證兩造對被上訴人另需給付追加工程價格已有合意
    ，自未能請求被上訴人給付任何追加工程款云云。然按：為人完成工作，如依其
    情形，非受報酬即不為完成其工作者，視為允為報酬，此於民法第四百九十一條
    第一項定有明文。查依本院前揭認定兩造所合意施作之上開追加工程項目內容以
    觀，其項目計達十三項之多，且各該由上訴人所追加施作或代購者，亦非原估價
    單工程項目之附屬配備；再經本院依上訴人之聲請將追加工程送請台北市室內設
    計裝修商業同業公會鑑定結果，其鑑定複價合計亦有十餘萬元之數乙節，有該公
    會九十一年十二月二十三日鑑定報告書乙份在卷可據；是實難認為該等追加工程
    係依一般工程慣例可由承攬人自行吸收而不予計價。則揆諸前揭規定，自應視為
    被上訴人就前開追加工程已允為報酬。況被上訴人已自承：父母房的衣櫃，我知
    道可能要加錢；.... 上訴人說如果夠的話，還會幫我們多作等語（見本院九十
    一年元月二十九日準備程序筆錄）；顯見被上訴人就前開追加工程，於原工程款
    已然不足支應情形下，仍需另給付上訴人承攬報酬乙節，確已與上訴人達成合意
    。至於上訴人主張：兩造就追加工程所合意之價錢即為附表一追加單所列載乙節
    ，雖未能舉證以實其說，而無足採取。惟按：承攬未定報酬者，按照價目表所定
    給付之，無價目表者，按照習慣給付，民法第四百九十一條第二項亦有明文。查
    本件前揭追加工程項目經送請鑑定結果，其鑑定價格乃如附表二所示乙節，有前
    開鑑定報告書乙份可稽，該鑑定結果亦為兩造所不爭執（見本院九十二年元月十
    七日準備程序筆錄），自堪以該鑑定價格作為完成前開追加工程依習慣所應給付
    之合理報酬。據此計算，本件上訴人所得請求之追加工程款應計為十七萬八千四
    百五十元。
七、從而，上訴人依承攬契約之法律關係，於請求被上訴人給付十七萬八千四百五十
    元，及自支付命令送達翌日即九十年七月十四日起至清償日止，按年息百分之五
    計算之利息之範圍內，為有理由，應予准許；逾此部分為無理由，應予駁回。原
    審就上開應准許部分，為上訴人敗訴之判決，尚有未洽，上訴意旨求予廢棄改判
    ，為有理由，爰由本院予以廢棄改判如主文第二項所示。至於上訴人之請求不應
    准許部分，原判決為上訴人敗訴之判決，經核於法並無不合，上訴意旨求予廢棄
    改判，為無理由，應駁回其上訴。
八、因本案事證已臻明確，兩造其餘主張陳述及所提之證據，均毋庸再予審酌，附此
    敘明。
九、據上論結，本件上訴為一部有理由，一部無理由，依民事訴訟法第四百三十六條
    之一第三項、第四百五十條、第四百四十九條第一項、第七十九條但書、第四百
    六十三條、第三百八十五條第一項前段，判決如主文。
中      華      民      國    九十二    年      三      月    二十五    日
                            臺灣士林地方法院民事第二庭
~B審判長法官  施月燿
~B法      官  周明鴻
~B法      官  李瑜娟
右為正本係照原本作成。
本判決不得上訴。
中      華      民      國    九十二    年      三      月    二十六    日
~B法院書記官  夏珍珍


司法院資訊處製作；財團法人民間司法改革基金會備份。
